【裁判字號】    94,再易,9
【裁判日期】    951031
【裁判案由】    再審之訴
【裁判全文】
臺灣苗栗地方法院民事判決               94年度再易字第9號
再審原告    丙○○
                      號
再審被告    甲○○
上列當事人間請求排除侵害等事件，再審原告對於民國92年11月
26日本院87年度簡上字第49號確定判決，提起再審之訴，本院判
決如下：
    主  文
再審之訴駁回。
再審訴訟費用由再審原告負擔。
    事實及理由
一、再審意旨略以：
  (一)鈞院87年度簡上字第49號民事事件審理期間，鈞院於民國90
    年3 月15日至苗栗縣頭份鎮○○○段669 之9 、669 之11地
    號土地（下稱系爭2 筆土地）勘驗時，再審被告提出系爭2
    筆土地之偽分管圖影本，以證明原判決附圖二甲、乙、乙Ａ
    等部分土地原為其所分管，證人陳錦和（再審原告之四哥）
    並當場提出偽分管圖正本，證明再審被告所提偽分管圖為真
    ，於91年4 月15日，證人陳錦和再出庭作證稱：當初製作分
    管圖時我們5 兄弟均有1 張等語，然再審被告及證人陳錦和
    所提分管圖，再審原告從未看過，亦不知情，故於93年12月
    13日，再審原告拿再審被告所提分管圖影本給陳錦沐（再審
    原告之二哥）看，並向陳錦沐要其所保管之分管圖，但陳錦
    沐夫婦堅決表示並無類似之分管圖，因此證人陳錦和構成刑
    法第168 條之偽證罪及第210 條之偽造文書罪。
  (二)嗣再審原告於93年1 月12日，向臺灣苗栗地方法院檢察署就
    上情提出告發，並分94年度偵字第71號偽證等案件，惟因陳
    錦和於94年6 月1 日死亡，故臺灣苗栗地方法院檢察署於94
    年6 月20日為不起訴處分，再審原告於94年7 月1 日收受該
    不起訴處分書。
  (三)按「為判決基礎之證物係偽造或變造者」、「證人、鑑定人
    、通譯、當事人或法定代理人經具結後，就為判決基礎之證
    言、鑑定、通譯或有關事項為虛偽陳述者」係民事訴訟法規
    定之再審事由，又證人陳錦和雖未經宣告有罪判決確定，然
    係因證人陳錦和死亡，符合民事訴訟法所規定「因證據不足
    以外之理由，而不能為有罪之確定判決」之情形，為此提起
    再審之訴。並聲明：(1)原確定判決不利於再審原告部分廢棄
    。(2)上廢棄部分再審被告之訴駁回。
二、按再審之訴，應於30日之不變期間內提起；前項期間，其再
    審之理由發生在後或知悉在後者，均自知悉時起算，民事訴
    訟法第500 條第1 項、第2 項前段規定甚明。臺灣苗栗地方
    法院檢察署94年度偵字第71號不起訴處分書送達再審原告之
    回證雖未附於該偵查卷宗，惟該不起訴處分書書記官係於94
    年6 月27日製作正本，此經本院依職權調閱該偵查卷宗查明
    屬實，再審原告陳稱其於94年7 月1 日收受該不起訴處分書
    ，應堪採信，又再審原告係於94年7 月25日提出本件再審之
    訴，有本院收狀章可稽（見卷第2 頁），符合上揭30日不變
    期間之規定，先予敘明。
三、次按為判決基礎之證物係偽造或變造者；證人、鑑定人、通
    譯、當事人或法定代理人經具結後，就為判決基礎之證言、
    鑑定、通譯或有關事項為虛偽陳述者，得以再審之訴對於確
    定終局判決聲明不服；上開情形，以宣告有罪之判決或處罰
    鍰之裁定已確定，或因證據不足以外之理由，而不能為有罪
    之確定判決或罰鍰之確定裁定者為限，得提起再審之訴，民
    事訴訟法第496 條第1 項第9 款、第10款、同條第2 項分別
    定有明文。又偽造證物或為偽造陳述之人死亡，固屬民事訴
    訟法第496 條第2 項中所謂「因證據不足以外之理由，而不
    能為有罪之確定判決或罰鍰之確定裁定者」之情形，惟仍必
    須有相當證據，足以證明其確有偽造證物或為虛偽陳述之事
    實，始可認符合民事訴訟法第496 條第1 項第9 款、第10款
    之事由（最高法院25年抗字第292 號判例意旨參照）。
四、經查：
  (一)證人乙○○○（陳錦沐之妻，再審原告之二嫂）於本院訊問
    時結證稱：「（是否記得分財產的情形？）公公過世後才分
    的，是幾個兄弟在談，我沒有在場」、「（有無聽過兄弟間
    最後如何處理你公公的財產？）我不知道，沒有聽過」、「
    （當時財產是否都是你先生處理？）是的，後來有一些財產
    賣給丙○○我都不清楚」、「（【提示再審被告於前案提出
    之分管圖】有無見過？）我沒有看過」等語明確（見卷第92
    、93頁），自上開證言可知，證人乙○○○就其公公（再審
    原告、陳錦沐、陳錦和等人之父）財產之分配並未參與，亦
    不清楚相關情形，是證人乙○○○縱未見過再審被告所提出
    系爭2 筆土地之分管圖，亦無從認定該分管圖為虛偽。
  (二)再審原告所稱陳錦沐（已死亡）於93年12月13日曾表示並未
    見過上開分管圖乙節，業據提出錄音CD1 片，經播放予證人
    乙○○○確認後，證人乙○○○陳稱：聽起來像陳錦沐之聲
    音等語（見卷第93頁），然陳錦沐係19年9 月16日生，有戶
    籍謄本可稽（見卷第81頁），於93年間已有74歲，其所為陳
    述之正確性是否因年歲已高而有所影響？不無可疑，再者，
    再審被告係於90年3 月15日即提出該分管圖，證人陳錦和亦
    於當日即證稱該分管圖為真正，而本院87年度簡上字第49號
    民事事件乃於92年12月14日始辯論終結，再審原告如就該分
    管圖之真正有所質疑，為何遲至93年12月間始向陳錦沐求證
    ？亦有可疑，況再審原告陳稱其所持有之真正分管圖已於52
    年間與陳錦榮（再審原告之大哥，已死亡）爭執時撕毀，苟
    上情為真，再審被告何以遲未能提出其他兄弟所持有之真正
    分管圖以證其說？綜上，縱陳錦沐於93年12月13日曾表示並
    未見過再審被告所提出之分管圖，尚無從使本院單憑其陳述
    即遽認定該分管圖為虛偽，進而證明證人陳錦和確有偽造證
    物或為虛偽陳述之事實，是以本件顯未符合上揭再審事由之
    規定。
五、從而，再審原告以再審被告所提出之分管圖係偽造，及證人
    陳錦和所為之證言為虛偽陳述為由，指稱本院87年度簡上字
    第49號確定判決具有民事訴訟法第496 條第1 項第9 款、第
    10款之再審事由，並求予廢棄改判，顯無再審理由，爰不經
    言詞辯論，逕以判決駁回之。
六、據上論結，本件再審之訴為無理由，依民事訴訟法第502 條
    第2 項、第505 條、第78條，判決如主文。
中    華    民    國    95    年    10    月    31    日
                  民事庭審判長法  官  張 淑 芬
                              法  官  黃 怡 玲
                              法  官  張 文 毓
以上正本係照原本作成。
不得上訴。
                              書記官  黎 東 成
中    華    民    國    95    年    10    月    31    日


司法院資訊處製作；財團法人民間司法改革基金會備份。
